臺灣屏東地方法院刑事判決　　　　　　　100年度訴字第456號
公　訴　人　臺灣屏東地方法院檢察署檢察官
被　　　告　周慶隆
義務辯護人　洪文佐律師
上列被告因殺人未遂案件，經檢察官提起公訴（100 年度偵字第
55號），本院判決如下：
    主  文
周慶隆犯傷害罪，處有期徒刑貳年，緩刑伍年，並應向公庫支付
新台幣貳拾萬元。
    事  實
一、周慶隆因認李玉蓮在鄉里對其造謠生事，因而心生不滿，基
    於傷害之犯意，於民國99年11月3 日13時許，騎機車至屏東
    縣南州鄉○里路87號之檳榔攤與李玉蓮理論，因一言不合，
    竟徒手拉扯李玉蓮之頭髮，並撿取地上磚頭朝李玉蓮頭部重
    擊多下，適許春利在場見狀乃上前制止，惟周慶隆仍不罷手
    ，反將年邁之許春利甩開，許春利旋即呼救，然周慶隆仍持
    續以磚頭擊打李玉蓮頭部，致李玉蓮因此受有頭部外傷併前
    額撕裂傷、後側頭部撕裂傷、右臉挫傷合併腫及右手瘀腫之
    傷害，嗣因周慶隆見有他人接近，疑為李玉蓮之打手，始騎
    機車離去，李玉蓮則由路人緊急送醫治療，經警循線查獲，
    始悉上情。
二、案經李玉蓮訴由屏東縣政府警察局東港分局報請臺灣屏東地
    方法院檢察署檢察官偵查起訴。
    理  由
壹、程序方面
一、按刑事訴訟法新制採改良式當事人進行主義，為保障被告防
    禦權及維護直接審理與言詞審理原則，刑事訴訟法第159 條
    第1 項規定：「被告以外之人於審判外之言詞或書面陳述，
    除法律有規定者外，不得作為證據。」酌採英美法之傳聞法
    則，復於第159 條之1 至第159 條之5 增設例外規定，以應
    實務需要，俾符實體真實發現之訴訟目的。是以，告訴人即
    證人李玉蓮、許春利之警詢供述，係被告以外之人於審判外
    之言詞陳述，被告之辯護人爭執該證據之證據能力（本院卷
    第17頁），且證人李玉蓮、許春利業於本院審理時到庭具結
    作證略如警詢所述，故證人李玉蓮、許春利之警詢陳述，依
    據前開說明，應無證據能力。
二、按傳聞法則之重要理論依據，在於傳聞證據未經當事人之反
    對詰問予以核實，乃予排斥，惟若當事人已放棄對原供述人
    之反對詰問權，於法院審判時表明同意該等傳聞證據可作為
    證據，基於證據資料愈豐富，愈有助於真實發現之理念，並
    貫徹刑事訴訟法修法加重當事人進行主義之精神，確認當事
    人對於證據能力有處分權之制度，傳聞證據經當事人同意作
    為證據，法院認為適當者，亦得為證據；另當事人於調查證
    據時，對於傳聞證據表示「沒有意見」、「對於證據調查無
    意見」，而未於言詞辯論終結前聲明異議，應視為已有將該
    等傳聞證據採為證據之同意，刑事訴訟法第159 條之5 定有
    明文。檢察官、被告及辯護人於本院審理時就本判決引用之
    各項證據資料如屬審判外之言詞或書面陳述，知有刑事訴訟
    法第159 條第1 項不得為證據之情形，均表示無意見，而未
    於言詞辯論終結前聲明異議（本院卷第17、50頁），本院審
    酌上開證據資料作成時之情況，並無任何違法取證之不適當
    情形，且對於被告涉案之事實具有相當之關聯性，依刑事訴
    訟法第159 條之5 規定，認具有證據能力。
貳、實體方面
一、上開事實，業據被告於本院審理時坦承：當天我與告訴人發
    生衝突，我們有打架，我用磚頭打告訴人的頭，打了幾下後
    ，我發現旁邊有人衝過來，以為是告訴人的打手要打我，我
    嚇一跳，怕還有人來，我就先走了，我認為這是傷害等語不
    諱（本院卷第16、55頁），核與證人即告訴人李玉蓮於偵訊
    及本院審理證稱：當天我在賣檳榔，被告騎車過來，他問我
    有沒有跟他弟弟周曉春說他是精神病，我說沒有，他就將我
    的頭髮抓住，拖到他的機車附近，拿磚頭打我的頭，打了10
    幾下，我聽到許春利前來制止叫他不要打了，他把許春利甩
    開，再打了我幾下，就沒有打，騎機車走了。之後我慢慢爬
    起，趕快跑去求救，我滿頭滿身是血，請人幫我叫救護車，
    後來我的頭縫了很多針，頭的前面9 針，後面5 針等語（他
    卷第10至11、32至34頁，本院卷第51至53頁），及證人許春
    利於偵訊及本院審理證稱：當時我坐在那邊休息，被告騎機
    車來，說不到三句話，就拉李玉蓮的頭髮，手拿磚頭用力打
    李玉蓮的頭，打很多下，李玉蓮的頭破洞流血，我去制止喊
    救人，叫被告不要打了，被告都沒有說什麼，但把我甩開，
    還是一直打，被告打到高興就走了。我沒有聽到他們在講什
    麼，李玉蓮沒有回手，也沒有拿東西打被告，救護車一下子
    就來了，當時李玉蓮是站著由他人扶上車等情相符（他卷第
    11、38頁，本院卷第50至51頁）。此外，復有告訴人安泰醫
    院診斷證明書2 紙、現場照片5 張、本院調解筆錄附卷可稽
    （警卷第16頁，他卷第5 、44至46頁，本院卷第39頁），足
    徵被告自白與事實相符，本案事證明確，被告傷害犯行，洵
    堪認定。
二、核被告所為，係犯刑法第277 條第1 項之傷害罪。被告以一
    傷害犯意，於同一時地密接多次毆打告訴人之行為，應依接
    續犯論以一罪。公訴意旨認被告上開所為涉犯刑法第271 條
    第2 項、第1 項之殺人未遂罪，惟查：
  (一)按殺人與傷害之區別，應以有無殺意為斷，即行為人於下手
    時有無決意取被害人生命為準，至於被害人受傷處是否致命
    部位，及傷痕多寡、輕重為何等，亦僅得供審判者心證之參
    考，究不能據為絕對之標準（最高法院19年上字第718 號判
    例、93年度台上字第618 號判決、90年度台上字第1897號判
    決意旨參照）。準此，行為人於行為當時，主觀上是否有殺
    人之故意，除應斟酌其使用之兇器種類、攻擊之部位、行為
    時之態度、表示外，尚應深入觀察行為人與被害人之關係、
    衝突之起因、行為當時所受之剌激、下手力量之輕重，被害
    人受傷之情形及行為事後之態度等各項因素綜合予以研析，
    以認定其犯意之所在。行為人事前之仇隙是否足以引起其殺
    人之動機，行為當時之手段是否猝然致被害人難以防備，攻
    擊時之力勁是否猛烈足資使人斃命，被害人之傷勢如何，攻
    擊後之後續動作是否意在取被害人性命等一切客觀情狀均應
    全盤併予審酌，方足據為論斷行為人內心主觀之犯意，究為
    殺人抑係傷害。至於其受傷之多寡及是否致命部位、輕重如
    何僅足以供確定有無殺意之參考，不能為區別殺人與傷害犯
    行之絕對標準。
  (二)告訴人李玉蓮雖指稱：被告抓住我的頭髮，拖到機車旁從置
    物箱取出磚頭毆打我的頭云云（本院卷第51頁），然已為被
    告否認，辯稱該磚頭係在現場撿拾等語。本院觀諸現場照片
    ，被害人檳榔攤之下方，確有磚頭數個，此有現場照片在卷
    可憑，是被告所辯，顯屬有據，且依據經驗法則，被告若一
    手抓住告訴人頭髮拖行，另一手還要拿取鑰匙以開啟機車置
    物箱，再伸手拿取其內磚頭，此舉必使被告左支右絀，難以
    應付，足見該磚頭應係在現場撿拾，始合常情，被告上開所
    辯，應屬可採。被告係在場理論，因言語不合始撿拾磚頭毆
    打被害人，足徵其並非預謀殺害告訴人，應無殺人之故意。
    況衡諸常情，被告如自始存有蓄意殺人之意，在刀械隨時可
    輕易取得之狀況下，自應攜帶尖銳刀械前往猛力揮砍告訴人
    致命身體部位始能遂行殺人之目的，豈有臨時在現場始隨意
    撿拾地上磚頭之理，足徵其確無殺人犯意。
  (三)告訴人雖指稱：被告當時有說要打死我云云，然查，證人許
    春利已於偵訊及本院審理證稱：被告沒有講什麼話等語綦詳
    ，查證人許春利與告訴人較為熟識，與被告則無來往，倘被
    告確有此等意欲殺死告訴人之言語，其當無特意迴護被告之
    理，顯見證人許春利上開證述，係屬真實，堪以採信，足見
    被告並無高喊要打死告訴人之事，難認有何致告訴人於死之
    故意。又告訴人及證人許春利均證稱：被告離去後，告訴人
    自行爬起向他人求救，並站立由他人扶上救護車等情，業如
    前述，是告訴人當時意識清楚，並可自行站立對外求援，其
    受傷程度並非相當嚴重，足見被告毆打之手段及力道有所保
    留，否則，以被告與告訴人男女體型、氣力之懸殊差異，被
    告若主觀上有致告訴人於死之意，當次次朝告訴人頭部要害
    猛力毆打，使告訴人有顱骨破裂、顱內出血等嚴重傷害，以
    達成殺人目的，然依據前揭診斷證明書所示，告訴人之傷勢
    均為撕裂傷、挫傷、血腫等皮肉性外傷，未曾損及顱骨、顱
    內或其他內臟器官，益徵告訴人之傷勢，僅屬普通傷害，無
    立即之生命危險，當難以告訴人頭部受傷遽認被告具有殺人
    犯意至明。
  (四)況告訴人與被告並非熟識，亦無夙怨，係因被告誤認告訴人
    造謠生事而起意毆打，業據其2 人供明在卷，足徵其2 人事
    前並無深仇大恨，被告持磚頭毆打告訴人之目的，僅係單純
    傷害告訴人洩憤，尚難認定被告僅因前開誤解之細故即有涉
    犯殺人重罪之動機。且觀之告訴人事後報案係以傷害案為之
    ，此有告訴人警詢筆錄及報案單附卷可稽，而被告亦與被害
    人於本院審理時成立調解，賠償告訴人新台幣（下同）15萬
    元，告訴人則表明原諒被告同意給予緩刑自新機會，有上開
    調解筆錄可參，顯見雙方並無夙怨糾葛，被告僅係因一時激
    憤，思慮不周，以致肇生傷害事端，難認其自始存有殺人犯
    意。
  (五)綜上，被告辯稱其無殺人故意一情，應可採信，此外，尚乏
    其他積極證據足認被告有何公訴意旨所認殺人犯行，是公訴
    人認被告係犯刑法第271 條第2 項、第1 項殺人未遂罪，尚
    有未合，惟起訴之基本社會事實同一，本院自應變更起訴法
    條如上。
三、爰審酌被告與告訴人並無深仇大恨，僅因認告訴人在鄉里造
    謠生事，即情緒失控持磚頭攻擊告訴人頭部之重要部位，次
    數非少，致告訴人受有上開多處傷害，動機實屬可議，惡性
    及犯罪情節非輕，所為顯無足取，犯後於警、偵訊否認持有
    磚塊，且不為賠償之態度，迄本院審理時始坦認持磚塊毆打
    告訴人，並賠償告訴人15萬元之情狀，告訴人所受損害程度
    ，並參以被告前有2 次傷害素行，足見其情緒控制力薄弱，
    慣以暴力解決事端，所為誠屬不該，並衡以教育程度高職畢
    業，家庭經濟小康，及其犯罪之動機、目的、情狀等一切情
    狀，量處如主文所示之刑，以示懲儆。末查，被告前未曾因
    故意犯罪受有期徒刑以上刑之宣告，此有臺灣屏東地方法院
    檢察署刑案資料查註紀錄表及臺灣高等法院被告前案紀錄表
    各1 份附卷可佐，其經此教訓，自當知所警惕而無虞再犯，
    且告訴人亦同意原諒被告給予緩刑自新機會，本院綜核各情
    認被告上開有期徒刑之宣告，已足策其自新，所宣告之刑，
    以暫不執行為適當，依法諭知緩刑5 年，並應向公庫支付20
    萬元（此部分得為民事強制執行名義）。被告持以毆打告訴
    人之磚頭1 個，係被告在現場撿拾而得，非其所有，業據被
    告供明在卷，亦非違禁物，爰不宣告沒收，併此敘明。
據上論斷，應依刑事訴訟法第300 條、第299 條第1 項前段，刑
法第277 條第1 項、第74條第1 項第1 款、第2 項第4 款，刑法
施行法第1 條之1 ，判決如主文。
本案經檢察官劉昀到庭執行職務
中    華    民    國   100    年    7     月    28    日
                  刑事第二庭    審判長法  官  潘正屏
                                      法  官  黃紀錄
                                      法  官  翁世容
以上正本證明與原本無異。
如不服本判決應於收受判決後10日內向本院提出上訴書狀，並應
敘述具體理由；其未敘述上訴理由者，應於上訴期間屆滿後20日
內向本院補提理由書（均須按他造當事人之人數附繕本）「切勿
逕送上級法院」。
中    華    民    國   100    年    7     月    28    日
                                      書記官  張孝妃
附錄本件論罪科刑法條：
中華民國刑法第277條
傷害人之身體或健康者，處3 年以下有期徒刑、拘役或1 千元以
下罰金。
犯前項之罪因而致人於死者，處無期徒刑或7 年以上有期徒刑；
致重傷者，處3 年以上10年以下有期徒刑。